【裁判字號】    89,上易,1113
【裁判日期】    890628
【裁判案由】    偽造文書
【裁判全文】
臺灣高等法院臺中分院刑事判決                  八十九年度上易字第一一一三號
    上  訴  人
    即  被  告  丙○○
右上訴人因偽造文書案件，不服台灣南投地方法院八十九年度易字第一○一號中華民
國八十九年三月十四日第一審判決（起訴案號：台灣南投地方法院檢察署八十八年度
偵字第五○二九號）提起上訴，本院判決如左：
    主      文
上訴駁回。
    事      實
一、丙○○為騙取大陸地區女子來臺工作，以牟不法利益，竟與甲○○基於共同犯罪
    之意思聯絡，共謀到大陸以辦理假結婚之方式，騙取大陸地區女子來臺。議定後
    ，二人隨即於民國（下同）八十八年六月二十七日，一同至大陸廣西省臨桂縣，
    透過不知情之陳虹及大陸地區綽號「小莫」之人介紹，由無結婚真意之甲○○佯
    與亟欲來臺生活之大陸女子滕毅珍結婚，並於同年月三十日在大陸廣西省桂林市
    公證處辦理結婚，俟取得結婚公證書後，丙○○與甲○○即先行返台，後即基於
    使公務員於其職掌之公文書登載不實，並行使各該登載不實公文書之概括犯意聯
    絡，推由甲○○於同年八月十七日，先持該結婚公證書到南投縣竹山鎮戶政事務
    所辦理結婚登記，使該戶政事務所辦理戶籍登記之公務員，將甲○○與滕毅珍二
    人於八十八年六月三十日結婚之不實事項，登載於其職務上所掌之戶籍登記簿公
    文書上，足以生損害於戶政機關對於戶籍登記之正確性，後並於同年八月二十日
    ，由丙○○委請不知情已成年之「寶泰旅行社」人員丁○○，在「大陸地區人民
    進入臺灣地區旅行證申請書」上，載明滕毅珍之配偶為甲○○，再連同上開登載
    不實之戶籍登記簿謄本，以探親為由，持向內政部入出境管理局申請准許滕毅珍
    來台，而行使登載該不實事項之戶籍謄本，使內政部出入境管理局經辦之公務員
    ，將此內容不實之申請書作為其職務上所掌公文書之一部分，並在此申請書上之
    處理意見欄內批註「民國八十八年六月三十日結婚」等准予入境之文句，而將滕
    毅珍之夫為甲○○之不實事項，登載於職務上所掌之公文書上，並據以核發登載
    滕毅珍入境事由為探親之不實事項之「中華民國臺灣地區旅行證」，丙○○隨即
    將此「中華民國臺灣地區旅行證」寄給滕毅珍，使滕毅珍得於八十八年十月九日
    持該登載不實之旅行證順利入境臺灣，足以生損害於內政部入出境管理局核發上
    開旅行證之正確性。
二、案經南投縣警察局竹山分局移送臺灣南投地方法院檢察署檢察官偵查起訴。
    理      由
一、訊據被告丙○○雖坦承伊確有於前開時間，與甲○○一同到大陸廣西省桂林市公
    證處，辦理甲○○與大陸女子滕毅珍結婚等事宜，亦坦承甲○○返國持該結婚公
    證書到南投縣竹山鎮戶政事務所辦理結婚登記，取得戶籍登記簿謄本後，伊確有
    持該戶籍登記簿謄本委請「寶泰旅行社」人員丁○○，辦理滕毅珍來台申請事宜
    ，，並於獲准後，將內政部入出境管理局核發之「中華民國臺灣地區旅行證」寄
    給滕毅珍，使滕毅珍得於八十八年十月九日持該旅行證順利入境臺灣，惟被告矢
    口否認伊有何犯罪情事，辯稱：甲○○與滕毅珍是真意結婚，伊為仲介，連同去
    大陸開銷及結婚費用共新臺幣（下同）三十萬元，甲○○已付十五萬元，伊並無
    付錢請甲○○到大陸辦理假結婚以騙取大陸地區女子來臺工作之不法情事，應不
    為罪云云
二、第查：（一）本案共犯甲○○於警訊中已坦承：「丙○○於八十八年五月間來找
    我，要我跟他一同到大陸去辦理結婚，以便申請大陸女子以結婚、探親名義入境
    ，當時丙○○並以招待大陸旅遊來遊說我」、「丙○○花錢招待我去大陸旅遊，
    所以他叫我去辦登記，我就去辦理」、「丙○○當時說申請大陸女子來台工作，
    可以賺很多錢，利潤很好，便以招待我至大陸旅遊為代價，要我跟他去大陸辦理
    假結婚，以便他申請大陸女子以探親名義來台為他工作賺錢」、「一切手續都是
    他（丙○○）辦的，我並不清楚」、「我不知道滕毅珍什麼時候入境，入境後住
    那裡」、「是虛偽結婚，因為這樣子丙○○才能申請大陸女子來台」（見偵查卷
    第八至第十一頁）等情，於檢察官偵訊時，再度供證「（警訊）實在」、「他（
    指滕毅珍）過來大陸就知道假結婚」（見偵查卷第二十六頁）等語，核與證人滕
    毅珍所證：「我本來是一心想嫁來台灣跟老公好好生活，可是丙○○跟我說該去
    工作上班時，我才知道我被騙了」、「（與甲○○）僅辦理結婚手續，無結婚同
    居之實」、「丙○○不帶我去跟（甲○○住在一起）（見偵查卷第十四、十五頁
    ）、「．．．．．．丙○○叫我去工作，我說我身體不舒服，．．．．．．我仍
    無法工作，他把我送去甲○○處，甲○○把我送到警察局，說是假結婚」（見偵
    查卷第二十四頁）等情相符。再參酌被告亦不否認滕毅珍之來台申請、機票、住
    宿，均由伊辦理，滕毅珍入境時，甲○○亦不知情，隨後伊並將滕毅珍帶往臺北
    、臺中等情以觀，顯見被告辯稱係伊仲介甲○○與滕毅珍結婚，結婚係屬真正云
    云，與事實不符，不足採信。（二）按臺灣地區人民與大陸地區人民結婚之方式
    及其他要件，依行為地之規定，此於臺灣地區與大陸地區人民關係條例第五十二
    條第一項定有明文。本件甲○○與滕毅珍二人係在大陸廣西省依照當地之規定公
    證結婚，而中華人民共和國民法通則第二條規定中華人民共和國民法調整平等主
    體的公民之間、法人之間、公民和法人之間的財產關係和人身關係；又該通則第
    五十八條第一項第四款規定惡意串通，損害國家、集體或第三人利益之行為無效
    。查被告甲○○係在臺灣地區設有戶籍之臺灣地區人民，滕毅珍則為在大陸地區
    設籍之大陸地區人民，其二人在大陸地區廣西省結婚，依法其結婚之要件須依行
    為地即大陸地區之法律定之。是該二人雖曾於廣西省公證處公證結婚，但甲○○
    既無與滕毅珍結婚之真意，其所以如此之為，實係出於與被告丙○○之共謀，其
    目的在於使得以將滕毅珍申請來臺，是其二人間結婚之行為，係違背善良風俗而
    有損國家即中華人民共和國與第三人利益之行為，揆諸大陸地區上開法律規定，
    應屬無效。復就甲○○並無與滕毅珍結婚之真意而言，依照我國民法之規定，亦
    應認此婚姻為無效。（三）被告前開所犯，復有大陸廣西省桂林市公證處結婚公
    證書、結婚登記申請書、甲○○之戶籍謄本、大陸地區人民進入臺灣地區旅行證
    申請書等影本附卷可稽，本件事證明確，被告之犯行足堪認定，應依法論罪科刑
    。
三、核被告丙○○所為，係犯刑法第二百十六條、第二百十四條之行使登載不實之公
    文書罪。被告丙○○利用不知情之成年人丁○○代為填寫不實事項，據以申請大
    陸地區人民進入臺灣地區旅行證，而使公務員登載不實，為間接正犯。又被告明
    知為不實之事項，而使公務員登載於職務上所掌之公文書後復持該公文書行使，
    其使公務員登載不實之低度行為，應被行使此項文書之高度行為所吸收，不另論
    罪。公訴意旨認應依刑法第二百十四條之使公務員登載不實罪處斷，引用法條，
    尚有未合，其起訴法條應予變更。又被告丙○○就上開所犯，與甲○○有犯意聯
    絡及行為分擔，均為共同正犯。其等多次行使登載不實之公文書犯行，時間緊接
    ，方法相同，而觸犯構成要件相同之罪名，顯係基於概括之犯意反覆為之，為數
    行為而犯同一之罪名，屬裁判上一罪即訴訟法上同一案件，應依刑法第五十六條
    連續犯之規定論以一罪，並依法加重其刑。原審爰審酌被告等犯罪動機、目的、
    手段、所生之危害及犯罪後之態度等一切情狀，適用刑法第二十八條、第五十六
    條、第二百十四條，罰金罰鍰提高標準條例第一條前段之規定，量處被告有期徒
    刑七月，認事用法並無違誤，其量刑亦屬妥適。被告上訴否認犯罪，指謫原判決
    不當，為無理由，其上訴應予以駁回。
四、據上論斷，應依刑事訴訟法第三百六十八條，判決如主文。
本案經檢察官乙○○到庭執行職務。
中      華      民      國    八十九     年      六       月    二十八  日
                                  臺灣高等法院臺中分院刑事第三庭
                                        審判長法  官  方  艤  駐
                                              法  官  劉  連  星
                                              法  官  廖  柏  基
右正本證明與原本無異。
如不服本判決應於收受送達後十日內向本院提出上訴書狀，其未述上訴之理由者並
得於提起上訴後十日內向本院補提理由書（均須按他造當事人之人數附繕本）。
                                              書記官  柯  孟  伶
中      華      民      國    八十九     年      六       月    二十九  日
附錄：本案論罪科刑法條全文
刑法第二百十六條
行使第二百十條至第二百十五條之文書者，依偽造、變造文書或登載不實事項或使登
載不實事項之規定處斷。
刑法第二百十四條
明知為不實之事項，而使公務員登載於職務上所掌之公文書，足以生損害於公眾或他
人者，處三年以下有期徒刑、拘役或五百元以下罰金。
                                                                        Ｉ


司法院資訊處製作；財團法人民間司法改革基金會備份。
